臺灣高等法院民事判決　九十年度上更(一)字第五○號
　　　上　訴　人　國防部
　　　法定代理人　湯曜明
　　　參　加　人　乙○○
　　　被 上訴 人　甲○○
右當事人間請求交付房屋等事件，上訴人對於中華民國八十七年十一月二十六日臺灣
臺北地方法院八十六年度訴字第四二○七號第一審判決提起上訴，經判決後，由最高
法院發回更審，本院判決如左：
    主      文
上訴駁回。
原判決主文第一項更正為上訴人應將坐落台北市○○區○○段五小段二、三、四地號
土地上門牌號碼台北市○○○路○段十八號建物交付被上訴人，並應就該建物辦理建
物所有權第一次登記後，將該建物所有權移轉登記與被上訴人。
第二審及發回前第三審訴訟費用由上訴人負擔。
參加訴訟費用由參加人負擔。
    事      實
甲、上訴人方面：
一、聲明：
  (一)原判決不利上訴人部分廢棄。
  (二)右廢棄部分，被上訴人在第一審之訴及其假執行之聲請駁回。
二、陳述：除與原判決及本院前審記載相同者，茲引用之外，補稱略以：
  (一)坐落台北市○○區○○段五小段二、三、四地號土地上門牌號碼台北市○○○路
    ○段十八號建物（下稱系爭房屋）固係上訴人委任己判決確定之「保證責任中華
    民國國軍軍眷住宅公用合作社」（下稱軍眷合作社）辦理工程規劃，設計及興建
    ，惟係由「軍眷合作社」發包，軍眷合作社並為建物起造人，所需工程款係申請
    建宅基金分期由基金逕行撥用，再由「軍眷合作社」彙收購宅官兵應繳之價款中
    歸還基金，經訂有「委託辦理民權新村重建工程協議書」為憑，而該協議書，並
    無明文約定由上訴人申請建物所有權第一次登記，而事實上，上訴人亦從未有申
    請建物所有權第一次登記之前例，故系爭房屋迄今尚未移交上訴人，上訴人並非
    系爭房屋之占有人，被上訴人請求非占有人之上訴人交付系爭房屋，為無理由。
  (二)按「國軍老舊眷村重建試辦期間作業要點」（下稱作業要點），原係上訴人遵奉
    行政院對「國軍老舊眷村重建」指示之原則而頒布之行政命令（見「作業要點」
    壹、依據），此項行政命令能否排除民法關於繼承規定之適用，已非全無疑問。
    此外，「作業要點」第伍章「執行要領」第三節「對原眷戶之輔導」中第(七)項「
    原眷戶全家死亡，或無子女之遺眷改嫁不合有眷無舍條件之現役軍人、或改嫁非
    軍人，且已無持有眷証之眷屬時，其原有眷舍由列管單位封存，不再改配，輔建
    之房屋得改售其他有眷無舍官兵或遷建散戶」之規定，原係就列管單位得將輔建
    之眷舍封存改售之條件加以規範，初未謂原眷戶亡故後應將眷舍優先配予持有眷
    屬身分証之眷屬居住。且自列管單位封舍改售之條件觀之，必須原眷戶全家死亡
    或並無子女及除配偶外其他持有眷証之眷屬者，始克當之，顯見上開「作業要點
    」之規定亦未曾否認子女或其他眷屬之繼承權利。倘原眷戶遺有子女，或除配偶
    外尚有其他眷屬，則不論配偶有無改嫁，列管單位均不得將輔助改建之眷舍封存
    改售。
  (三)被上訴人提出之「台北市榮星新城交屋通知單」（下稱系爭交屋通知單）形式上
    固無爭執，惟因該通知單記載之系爭眷宅，其輔助購宅權益之承受尚有爭議，案
    經上訴人總政治作戰部於民國（下同）八十五年十二月六日以祥祉字第一二八
    九八號簡易行文表致列管之總務局（現改為軍務局）及作業單位「軍眷合作社」
    同意「暫緩交屋」，故該交屋通知單一直保留於上訴人總務局而未發出，此亦有
    「軍眷合作社」信義字第○四六三號覆　鈞院函暨附件附卷可稽，被上訴人於
    八十六年一月三十一日致「軍眷合作社」函中亦自承：「據悉榮星新城已於八十
    五年十二月十八日由貴社辦理交屋手續，而至今已有月餘且未得貴社通知本人辦
    理交屋手續．．．．」，足見系爭房屋之「交屋通知單」確因「暫緩交屋」而未
    寄發被上訴人。至於被上訴人如何取得該「交屋通知單」，上訴人並無資料無從
    查証。又上訴人所屬總務局八十五年九月三十崇嵂字第五○七○號致榮星新城
    自治會函，已因事後上訴人總政治作戰部上開行文表同意暫緩交屋而失其效力，
    列管單位亦始終未依該函內容執行。
  (四)已故柯遠芬於七十八年八月四日出具之「國軍民權新村原眷戶眷舍重建申請書」
    （下稱重建申請書），已就買賣之標的及價款負擔，有明確之規定，足見柯遠芬
    於出具重建申請書時，即已取得輔助購宅權益，除此之外，別無其他書面契約之
    簽訂，從而柯遠芬與上訴人間就系爭房屋之買賣契約，於柯遠芬出具重建申請書
    時即已成立，此項輔助購宅權益於權利人柯遠芬亡故後，倘應由其繼承人全體繼
    承，被上訴人因非唯一之繼承人，其不得單獨繼承，至為明顯。上訴人所屬前總
    務局雖曾一度同意由被上訴人繼承（接替），惟因與民法關於繼承之規定不合，
    事後已為總政治作戰部推翻，則被上訴人主張其單獨繼承已故柯遠芬所遺之輔助
    購宅權益，即非有理。
乙、被上訴人方面：
一、聲明：
  (一)上訴駁回。
  (二)訴之聲明更正為：被告（即上訴人）應將坐落台北市○○區○○段五小段二、三
    、四地號土地上門牌號碼台北市○○○路○段十八號建物交付原告（即被上訴人
    ），並應就該建物辦理建物所有權第一次登記後，將該建物所有權移轉登記與原
    告（即被上訴人）。
二、陳述：除與原判決及本院前審記載相同者，茲引用之外，補稱略以：
  (一)系爭房屋之原眷戶柯遠芬死亡，系爭房屋之輔助購宅權益，依國軍老舊眷村改建
    條例（下稱眷改條例）第五條，應由配偶即被上訴人優先承受其利益，且上訴人
    國防部已核定其輔助購宅權益，准由遺眷即被上訴人接替。上訴人主張系爭房屋
    輔助購宅權益係屬柯遠芬之遺產，應由全體繼承人繼承云云，不可採信。
    1.系爭房屋於改建前為六十九年十二月三十一日以前興建完成之軍眷住宅，係屬
      眷改條例第三條所稱國軍老舊眷村。依眷改條例第二十八條第一項前段反面解
      釋，於該條例施行之日尚未完成改建之眷村，則依眷改條例規定辦理。查眷改
      條例於八十五年二月五日公布施行，而系爭房屋於八十五年十一月二十五日始
      取得使用執照，顯然於眷改條例施行之日尚未建造完成，系爭房屋及其基地持
      分應依眷改條例辦理。
    2.按原眷戶享有承購依本條例興建之住宅及由政府給與輔助購宅款之權益，原眷
      戶死亡者，由配偶承受其利益，餘均不得承受其利益，為八十五年二月五日公
      佈施行之眷改條例第五條第一項定有明文。查原眷戶柯遠芬於八十五年六月二
      十五日死亡，上訴人於八十五年九月三十日依前揭規定以崇山律字第五○七
      ○號函核定柯遠芬之輔助購宅權益，准由被上訴人接替，故被上訴人為系爭房
      屋及其基地持分之唯一權利人，殆無疑義。
  (二)依眷改條例等之規定，及上訴人通知被上訴人接替柯遠芬之輔助購宅權益、交屋
    、繳款等情事，足見兩造間之買賣契約業已成立。
    1.依眷改條例第五、十二、二十一、二十四、二十五條等之規定，可知上訴人與
      原眷戶係屬買賣關係，而原眷戶死亡既由配偶承受其權益，則此買賣之法律關
      係即存在於上訴人與原眷戶之配偶間。柯遠芬死亡後，上訴人已通知被上訴人
      接替柯遠芬之輔助購宅權益，又依兩造於八十六年三月七日之協調結果，將系
      爭房屋之交屋通知單交予被上訴人之子，被上訴人亦依交屋通知單之規定繳清
      自備款新台幣（下同）四萬三千七百八十元，則兩造間已存有買賣之法律關係
      。
    2.與系爭房屋同屬國軍民權新村眷舍改建戶，除系爭房屋外，均已繳款並同時交
      屋完畢，且該眷舍除有向銀行貸款需辦理簽約外，無須再為任何簽約手續，上
      訴人即將房屋點交原眷戶。系爭重建申請書雖約定：「眷舍重建竣工後，申請
      人願依規定辦理繳款，簽約手續，如有違規約則自願放棄輔助購宅之權益。」
      ，然所謂「簽約手續」係指辦理貸款之簽約手續，而非指買賣之簽約手續，此
      由「簽約手續」係緊跟在「眷舍重建竣工後，申請人願依規定辦理繳款」等文
      字之後即可明瞭。
  (三)查被上證九之信封之收件人姓名及地址係上訴人總務局眷服組雍鴻佩所書寫，而
    八十六年三月七日兩造與參加人之協調會議記錄亦係由雍鴻佩所作成，由此可證
    上訴人確依該項協調紀錄第三條第(二)項規定交付系爭交屋通知單。甚且，系爭交
    屋通知單所列「甲○○及房地價款」等之資料，係影印自上訴人自製之清冊，於
    該通知單右下角有眷服組之印文，故系爭交屋通知單為真正，殆無疑義。至於系
    爭交屋通知單究以郵寄或當面交付，並不影響其真正，蓋系爭交屋通知單既係上
    訴人所製作及用印，即屬真正，郵寄或當面交付僅係送達方式不同而已。
  (四)按上訴人於八十六年三月十二日易晨字第五○七九號書函已自承：「依法柯遠
    芬君元配偶乃為甲○○女士」，且於八十五年九月三十日崇嵂字第五○七○號
    函已核定原眷戶柯遠芬之輔助購宅權益准由被上訴人接替。
  (五)兩造間已存有買賣之法律關係，依民法第三百四十八條規定，上訴人有義務交付
    系爭房屋，並將該房屋所有權移轉登記與被上訴人，則被上訴人自有權利請求上
    訴人交付系爭房屋及移轉所有權登記。至於上訴人稱其與軍眷合作社訂有「委託
    辦理民權新村重建工程協議書」，此係渠等債之關係，不得對抗被上訴人，無論
    渠等如何約定，依法對於被上訴人不生任何效力，上訴人不得以該協議書作為拒
    絕辦理產權登記之理由。
  (六)依土地登記規則第七十九條第一項（修正前為第七十三條）規定：「申請建物所
    有權第一次登記，應提出使用執照或依法得免發使用執照之證件及建物測量成果
    圖。有左列情形之一者，並應附其他相關文件：一區分所有之建物申請登記時，
    如依其使用執照無法認定申請人之權利範圍及位置者，應檢具全體起造人分配協
    議書。二申請人非起造人時，應檢具移轉契約書或其他證明文件。」，故上訴人
    縱非系爭房屋之起造人，因其與軍眷合作社有委託關係，依前揭規定，上訴人亦
    能檢具移轉契約書或其他證明文件申請辦理系爭房屋所有權第一次登記。
  (七)系爭房屋雖未辦理建物所有權第一次登記，惟上訴人既有義務將系爭房屋所有權
    移轉予被上訴人，上訴人自應就系爭房屋辦理建物所有權第一次登記後，將該建
    物之所有權移轉登記與被上訴人。
丙、參加人方面（為上訴人而參加）：
一、陳述：除與原判決及本院前審記載相同者，茲引用之外，補稱略以：
  (一)  鈞院前審適用「作業要點」規定，廢棄原審判決，駁回上訴人之訴，並無不當
      ：
    作業要點第五章「執行要領」第三節「對原眷戶之輔導」中之規定，係對原眷戶
    死亡，無人繼承所作之特別規定。本件柯遠芬除有被上訴人與參加人兩位配偶，
    尚有三名子女，有關配售住宅權益自應依民法繼承編規定處理，  鈞院前審認柯
    遠芬於七十七年取得輔助購宅權益屬私法上之財產權，於柯遠芬死亡後，應由所
    有繼承人共同繼承，並無不當。
  (二)  鈞院向軍眷合作社函查系爭房屋有無核發交屋通知書，據軍眷合作社信義字
    第○四六三號函，已明確指出該社並未核發交屋通知單，且由其檢附之國有土地
    移轉證明書亦未包含該戶持分，足證明被上訴人所持之交屋通知單並非真正。況
    被上訴人於八十六年十月十四日起訴狀陳稱：「被告（即上訴人）已於八十五年
    十一月間通知原告（被上訴人）八十五年十二月十八日至二十日在民權東路三段
    十六號一樓辦理交屋及貸款手續。而前軍眷合作社覆函卻謂：本社於交屋次年
    二月初曾接獲甲○○女士來函稱『據悉榮星新城已於八十五年十二月十八日由貴
    社辦理交屋手續，而至今已有月餘未得貴社通知本人辦理交屋手續』．．．．」
    ，益證被上訴人稱已於八十五年十一月間通知原告八十五年十二月十八－二十日
    在台北市○○○路○段十六號一樓辦理交屋及貸款手續並不實在。
  (三)證人李翊民否認有親交系爭交屋通知書予被上訴人，辯稱係同祖雍鴻佩所交，惟
    其證詞刻意迴護被上訴人，所為證詞顯不足採。
  (四)該紙交屋通知單係一通知，其目的僅在於受通知者應於既定期日到何處辦何事，
    無其他特定之用途。
  (五)被上訴人稱系爭交屋通知單係八十六年三月十四日由李上校（即李翊民）親交，
    姑不論真假，該通知單已過期三個月，已失其通知之功用，根本不具法律上之效
    力，縱被上訴人依上所指示劃撥自備款，亦無從辦理任何手續。況查，據悉所有
    簽約手續應係交屋當日，由承辦代書準備好簽約文件，由受通知人用印及辦理銀
    行對保，始為完成。被上訴人未於系爭通知單所定之日期及地點辦理交屋及貸款
    手續，亦未曾在國防部委請之代書面前簽署移轉產權之過戶資料上用印，當然沒
    有完成簽約手續。
  (六)系爭房屋截至目前為止，確實未曾辦理建物第一次保存登記，此除為兩造所不爭
    外，台北市松山地政事務所（下稱松山地政所）亦曾於八十八年六月二十九日以
    北市松地三字第八八六○九一三六○○函覆  鈞院前審「查本所地籍資料電子處
    理作業檔案內無本市○○○路○段十八號建物登記資料。」，該建物未辦理第一
    次建物保存登記應為不爭之事實。
  (七)系爭房屋業經參加人聲請假處分查封在案。
    理      由
一、上訴人之法定代理人原為唐飛，嗣於八十九年五月二十日變更為伍式文，再於九
    十一年二月間，變更為湯曜明，有總統府公報可稽，並經其依法聲明承受訴訟，
    核無不合，應予准許。
二、被上訴人起訴主張：伊為系爭房屋原眷戶柯遠芬之配偶，柯遠芬病故，嗣經上訴
    人核准，由伊接替輔助購置該屋，並於八十五年十一月間，通知伊辦理交屋及貸
    款、對保手續，伊依通知書繳清自備款四萬三千七百八十元。嗣上訴人以上揭權
    益接替事宜，正在訴訟中為由拒辦交屋。而伊為柯遠芬之唯一合法配偶，為該屋
    輔助購宅之權益人，上訴人竟違反先前承諾，拒絕將該屋交付及過戶予伊等情，
    求為命上訴人交付系爭房屋及將該屋所有權移轉登記與伊之判決，嗣於本審更正
    聲明為：「被告（即上訴人）應將系爭房屋交付予伊，並應就系爭房屋辦理建物
    所有權第一次登記後，將系爭房屋所有權移轉登記與伊」。（上訴人另請求軍眷
    合作社交付系爭房屋及所有權移轉登記部分，業經原審判決駁回，未據其聲明不
    服，此部分已告確定）。上訴人則以：系爭房屋之原眷戶柯遠芬亡故，被上訴人
    及參加人均稱係柯遠芬之配偶，參加人亦舉證謂其不惟為柯遠芬之合法配偶，並
    為其遺囑所指之合法繼承人，自有待法院釐清，且該獲配購宅權益，屬柯遠芬遺
    產之一部分，應由其繼承人全體繼承；又系爭房屋係軍眷合作社興建，該社未移
    交之前，伊並非該屋之占有人，被上訴人請求伊交付房屋，為無理由。又該屋迄
    未辦理所有權第一次登記，請求伊移轉所有權登記，於法亦未合等語，資為抗辯
    。
三、被上訴人主張：伊為系爭房屋原眷戶柯遠芬之配偶，柯遠芬病故，嗣經上訴人核
    准，由伊接替輔助購置該屋，並於八十五年十一月間，通知伊辦理交屋及貸款、
    對保手續，伊依通知書繳清自備款四萬三千七百八十元，兩造間之買賣契約業已
    成立，而上訴人已承諾交屋並通知伊交屋，自應將系爭房屋交付予伊，並應就系
    爭房屋辦理建物所有權第一次登記後，將系爭房屋所有權移轉登記與伊等語，業
    據提出國防部總務局崇嵂字第五○七○號函、台北市榮星新城交屋通知單、郵
    政劃撥儲金存款收據、國防部總政治作戰部祥祉第一二八九八號簡便行文表、
    戶籍謄本、兵籍表、柯遠芬身分證、國防部人事室參謀次長室易晨字第五○七
    九號函及俸金支領憑證等件為證（見原審卷第一一九至一二九頁、本審卷第四一
    至四七、六一頁）。上訴人對該部分並不爭執，惟上訴人及參加人抗辯：系爭房
    屋原係配售予柯遠芬之眷舍，柯遠芬亡故後，被上訴人及參加人均稱係柯遠芬之
    配偶，而生爭執，該獲配購宅權益，屬柯遠芬遺產之一部分，應由其繼承人全體
    繼承；另系爭房屋係軍眷合作社興建，該社未移交之前，伊並非該屋之占有人，
    被上訴人請求伊交付房屋，為無理由；又該屋迄未辦理所有權第一次登記，請求
    伊移轉所有權登記，於法亦未合等語。經查：
  (一)系爭房屋，係依據國防部六十九年五月三十日頒「作業要點」（見本院前審卷第
    三七至四二頁），於八十一年申請建造，至八十五年十一月二十五日建造完成，
    起造人為軍眷合作社，有台北市政府工務局建造執照及使用執照附卷可稽（見本
    院前審卷第八二、六六頁），而眷改條例第二十八條第一項規定：「本條例施行
    之日，已完成改建之眷村及已報行政院核定改建之眷村，依國防部原規定辦理。
    」，該條例於八十五年二月五日公布施行，惟台北市「榮星新城」（原民權新村
    ）經行政院核七十九年間核准改建，有上訴人提出之行政院函與財政部函為證（
    見本院前審卷第九七至九八頁），並於八十一年間取得建造執照（見本院前審卷
    第五七頁），則依上述規定，系爭房屋及其基地應有部分仍應適用「作業要點」
    之規定，被上訴人抗辯系爭房屋於八十五年十一月二十五日始取得使用執照，顯
    然於眷改條例施行之日尚未建完成，而應依眷改條例辦理，自不足採。
  (二)依作業要點伍「執行要領」之三「對原眷戶之輔導」規定，(一)「原眷戶身分之認
    定（按即參加重建之對象）：奉准有案或持有居住證者。」；「執行要領」之五
    「一般作法」(四)「眷村重建，以獲得全村眷戶同意為原則．．．」；(九)「參加重
    建之原眷戶及有眷無舍官兵，一律參加軍眷住宅合作社為社員，辦理入社手續後
    ，得享有該社服務之權益。」；(十)「原眷戶於簽訂重建同意書（格式如附件三）
    ，．．．」等，再依重建申請書前言所載：「申請人○○○對民權新村重建說明
    書均已詳閱，並瞭解眷村重建之意義與目的，也知道眷戶的權利與義務，除自願
    全部遵行外，並擁護政府重建眷村輔助購宅之政策，申請人同意將配住本人之民
    權新村四號眷舍一戶，交由受﹝管﹞理單位依照國防部頒『國軍老舊眷村重建作
    業要點』辦理重建‧‧」，且依申請書約定事項一之約定：「受理單位以原址土
    地百分之七十扣除百分之○．七作業費後之地價款，依規定補助申請人購置三十
    四坪國（眷）宅一戶，其不足之款，概由申請人自行負擔。」，四、約定「眷舍
    重建竣工後，申請人願依規定辦理繳款，簽約手續，如有違約則自願放棄輔助購
    宅之權益。」，換言之，參加重建之對象限於奉准有案或持有居住證，並已申請
    參加重建者為限，本件被上訴人之被繼承人柯遠芬，於生前曾參加本件國軍老舊
    眷村重建，為兩造及參加人所不爭，而依上開申請書之約定，其參加重建者，受
    有以原址土地百分之七十扣除百分之○．七作業費後之地價款之補助，以購置三
    十四坪國（眷）宅一戶，並於眷舍重建竣工後，依規定辦理繳款（自備款）簽約
    手續之權利，有前揭作業要點及重建申請書在卷可稽，而系爭房屋係八十五年十
    一月二十五日建造完成，被繼承人柯遠芬未及簽約配售系爭房屋，即於八十五年
    六月二十五日死亡，亦為兩造及參加人所是認，職是，參加重建之柯遠芬並未簽
    約配售而取得系爭房屋，依申請書約定只有請求簽約配售及補助之權利，至為明
　　顯。上訴人主張被繼承人柯遠芬於出具重建申請書時，系爭房屋之買賣契約即已
　　成立，系爭房屋之輔助購宅權益，被繼承人柯遠芬遺產之一部分，亦不足採。
  (三)按被上訴人奉行政院對「國軍老舊眷村重建」指示頒行「作業要點」，在於貫徹
    政府照顧軍眷之德意，改善眷居生活環境，輔助官兵眷屬購宅。且依「作業要點
    」伍、三、(七)點「原眷戶全家死亡，或無子女之遺眷改嫁不合有眷無舍條件之現
    役軍人、或改嫁非軍人，且已無持有眷證之眷屬時，其原有眷舍由列管單位封存
    ，不再改配，輔建之房屋得改售其他有眷無舍官兵或遷建之散戶」之規定（見本
    院前審卷三七頁、三九頁），再婚配偶之對象除須不合有眷無舍條件之現役軍人
    或非軍人外，尚須「已無持有眷證之眷屬」，始可由列管單位封存其眷舍。換言
    之，原眷戶並未遺子女而其配偶再婚，再婚對象為非軍人或不合有眷無舍條件之
    現役軍人時，如仍有持有眷屬身分證之眷屬者，原則上仍應先配予該持有眷屬身
    分證之眷屬居住，否則即應收回眷舍封存而不再改配。查系爭房屋之原眷戶柯遠
    芬於八十五年六月二十五日病故，其輔助購宅權益，經上訴人所屬總務局於八十
    五年九月三十日以崇嵂字第五○七○號函（見原審卷第一一九頁），核定被上
    訴人接替柯遠芬之輔助購宅權益，上訴人所屬人事參謀次長再於八十六年三月十
    二日確認被上訴人係柯遠芬之配偶，上訴人所屬總務局眷服組亦因被上訴人與參
    加人於八十六年三月七日就系爭眷宅協調未達成協議，而於八十六年三月十四日
    依據該協調紀錄第三條第二項規定，直接由眷服組李組長將該局前於八十五年十
    一月間所通知被上訴人辦理房屋交付及貸款對保手續之系爭交屋通知書當面交予
    被上訴人之子柯重光，被上訴人即依該通知書之規定於八十六年三月十八日繳清
    自備款四萬三千七百八十元，顯見上訴人已同意被上訴人接替柯遠芬之輔助購宅
    權益，且兩造已就標的物及價金互相同意，買賣契約已為成立。
  (四)上訴人雖抗辯：系爭交屋通知單一直保留於上訴人總務局而未發出，且伊所屬總
    務局八十五年九月三十崇嵂字第五○七○號致榮星新城自治會函，已因事後上
    訴人所屬總政治作戰部以行文表同意暫緩交屋而失其效力。而參加人則抗辯：系
    爭交屋通知書，依其上註明之日期及上訴人所提之交屋名冊，判認應是事後偽造
    等語。然查，證人即上訴人所屬總務局眷服組前組長李翊民於本審證稱：系爭交
    屋通知單係由組裏承辦人員，交給侯女士（即被上訴人），我曾經核閱過此文稿
    ，該通知書所列「甲○○及房地價款」等之資料，都是由我們組裏做的，右下角
    之戳章確是我們眷服組之戳章等語（見本審卷第一○五至一○七頁），而證人即
    系爭交屋通知單上之「八十五年三月十四日李組長轉交」等字樣之書寫人王立才
    亦於原審到庭證稱：「．．．．伊是甲○○兒子柯重光之同事．．．．我們發現
    該交屋通知單未列入時間，該通知單的正本是李組長在八十六年三月十四日交給
    他（指柯重光）的，我筆誤寫成八十五年三月十四日李組長轉交」等語（見原審
    卷第一一七、一一八頁），復經原審當庭以肉眼鑑定其筆跡，確實無疑，顯見被
    上訴人所提之系爭「交屋通知單」確屬真正，且為上訴人所屬總務局眷服組人員
    交付予被上訴人。參加人抗辯：系爭交屋通知書是事後偽造，委無足採。另上訴
    人所屬總務局眷服組人員將系爭交屋通知單交付予被上訴人後，上訴人所屬總政
    治作戰部以行文表同意暫緩交屋，固經證人李翊民供證屬實（見本審卷第一○八
    、一○九頁），惟其亦證稱：我們有發函給軍眷合作社暫緩交屋，但沒有再通知
    被上訴人及參加人（見本審卷第一○九頁），而兩造間就系爭房屋之買賣契約業
    已成立，已詳如前述，在該買賣契約未經合法撤銷或解除，尚屬合法有效。上訴
    人抗辯：伊所屬總務局八十五年九月三十崇嵂字第五○七○號致榮星新城自治
    會函，已因事後上訴人所屬總政治作戰部以行文表同意暫緩交屋而失其效力，亦
    不足採。至證人李翊民雖另證稱：系爭交屋通知單係由組裏承辦人員雍鴻佩交給
    侯女士（即被上訴人），而與證人王立才所稱：是李組長（即李翊民）在八十六
    年三月十四日交給他（指柯重光）的不符，惟此或為其規避責任，或為記憶錯誤
    所致，然其等就系爭交屋通知單係屬真正，且由上訴人所屬總務局眷服組人員交
    付，則屬一致，自不能單以其等就交付人員之陳述不一致，遽以否認系爭交屋通
    知單之真正，而採為有利於上訴人之證據。
  (五)按稱買賣者，謂當事人一方約定一方移轉財產權於他方，他方支付價金之契約，
    當事人就標的物及其價金互相同意時，買賣契約即為成立。物之出賣人，負交付
    其物於買受人，並使其取得該物所有權之義務。民法第三百四十五條、第三百四
    十八條分別定有明文。又「按買賣契約不過一種以移轉物權為目的之債權契約，
    尚難為即為移轉物權之物權契約，惟經雙方合意之債權契約已經成立，基於買賣
    契約請求履行物權移轉必要程序之義務，如非另有其他情事，尚非無據（最高法
    院三十八年台上字第一一一號判例參照）。查系爭房屋截至目前為止，未曾辦理
    建物第一次保存登記，有松山地政所於八十八年六月二十九日以北市松地三字第
    八八六○九一三六○○函覆本院前審：「查本所地籍資料電子處理作業檔案內無
    本市○○○路○段十八號建物登記資料。」（見本院前審卷第九三頁），復為兩
　　造所不爭執，此固為不爭之事實。惟依土地登記規則第七十九條第一項（修正前
　　為第七十三條）規定：「申請建物所有權第一次登記，應提出使用執照或依法得
　　免發使用執照之證件及建物測量成果圖。有左列情形之一者，並應附其他相關文
　　件：一區分所有之建物申請登記時，如依其使用執照無法認定申請人之權利範圍
　　及位置者，應檢具全體起造人分配協議書。二申請人非起造人時，應檢具移轉契
　　約書或其他證明文件。」，而上訴人與軍眷合作社訂有「委託辦理民權新村重建
　　工程協議書」，亦為上訴人所自承，上訴人縱非系爭房屋之起造人，亦能依其與
　　軍眷合作社之委任關係，請求軍眷合作社提供移轉契約書或其他證明文件，以申
　　請辦理系爭房屋所有權第一次登記。兩造間就系爭房屋之買賣契約既已有效成立
　　，縱系爭房屋迄未辦理所有權第一次登記，且軍眷合作社尚未移交，上訴人尚非
　　系爭房屋之占有人，但依前開說明，上訴人仍負有交付系爭房屋予被上訴人，並
　　使被上訴人取得系爭房屋所有權之義務。故被上訴人請求上訴人應將系爭房屋交
　　付予伊，並應就系爭房屋辦理建物所有權第一次登記後，將系爭房屋所有權移轉
　　登記與伊，自屬有據。上訴人抗辯：伊與軍眷合作社所訂「委託辦理民權新村重
　　建工程協議書」，並無明文約定由伊申請建物所有權第一次登記，且伊亦從未有
　　申請建物所有權第一次登記之前例，伊並非系爭房屋之占有人，被上訴人請求伊
　　交付系爭房屋，為無理由，亦委無足採。再者，系爭房屋雖經參加人聲請假處分
　　禁止交付在案，惟假處分並不排除法院之判決及強制執行，是參加人上開抗辯，
　　亦不足採。
四、綜上所述，被上訴人主張：伊為系爭房屋原眷戶柯遠芬之配偶，柯遠芬病故，嗣
    經上訴人核准，由伊接替輔助購置該屋，並於八十五年十一月間，通知伊辦理交
    屋及貸款、對保手續，伊依通知書繳清自備款四萬三千七百八十元，兩造間之買
    賣契約業已成立，為可採。上訴人抗辯：系爭房屋原係配售予柯遠芬之眷舍，柯
    遠芬亡故後，該獲配購宅權益，屬柯遠芬遺產之一部分，應由其繼承人全體繼承
    ；另系爭房屋迄未辦理所有權第一次登記，且伊並非該屋之占有人，被上訴人自
    不能請求伊交付房屋及移轉所有權登記，為不可採。從而，被上訴人本於買賣及
    交屋通知之法律關係，請求上訴人應將系爭房屋交付予伊，並將系爭房屋所有權
    移轉登記與伊，為有理由。是則原審就此部分為被上訴人勝訴之判決，並依兩造
    之聲請，以供擔保為條件，為假執行及免為假執行之宣告，核無不當。上訴意旨
    指摘原判決此部分不當，求予廢棄改判，為無理由，應予駁回。又被上訴人於原
    審請求上訴人為系爭房屋所有權移轉登記，因系爭房屋尚未辦理所有權第一次登
    記，自無從辦理所有權移轉登記，經本院行使闡明權後，被上訴人表明其真意乃
    請求上訴人先就系爭房屋尚未辦理所有權第一次登記後，再將所有權移轉登記予
    伊（見本審卷第一二三、一二四、一七七頁），並提出更正聲明狀（見本審卷第
    一六一頁），核無不合，爰就原判決主文第一項更正如主文第二項所示，附此敘
    明。
五、本件事證已臻明確，兩造及參加人其餘攻擊防禦方法，經審酌後認與判決結果不
    生影響，自毋庸一一贅論，附此敘明。
據上論結，本件上訴為無理由，爰判決如主文。
中　　　華　　　民　　　國　　九十一　　年　　 四 　　 月 　　　二　　　日
                                民事第十庭
                                    審判長法　官　林  敬  修
                             　           法　官　劉  勝  吉
                             　           法　官　黃  騰  耀
右正本係照原本作成。
如不服本判決，應於收受送達後二十日內向本院提出上訴書狀，其未表明上訴理由者
，應於提出上訴後二十日內向本院補提理由書狀（均須按他造當事人之人數附繕本）
上訴時應提出委任律師或具有律師資格之人之委任狀；委任有律師資格者，另應附具
律師及格證書及釋明委任人與受任人有民事訴訟法第四百六十六條之一第一項但書或
第二項（詳附註）所定關係之釋明文書影本。
中　　　華　　　民　　　國　　九十一　　年　　 四 　　 月 　　　三　　　日
  　　　　　　　　　　　　　　　　　　　　書記官  楊  麗  雪
附註：
民事訴訟法第四百六十六條之一（第一項、第二項）：
對於第二審判決上訴，上訴人應委任律師為訴訟代理人。但上訴人或其法定代理人具
有律師資格者，不在此限。
上訴人之配偶、三親等內之血親、二親等內之姻親，或上訴人為法人、中央或地方機
關時，其所屬專任人員具有律師資格並經法院認為適當者，亦得為第三審訴訟代理人
。
